【裁判字號】    91,重交上更(二),581
【裁判日期】    920305
【裁判案由】    過失致死
【裁判全文】
臺灣高等法院臺南分院刑事判決         九十一年度重交上更(二)字第五八一號 ｇ
      上  訴  人  臺灣嘉義地方法院檢察署檢察官
      上  訴  人
      即  被  告  丙  ○  ○
      選任辯護人  王  清  海
右上訴人等因被告過失致死案件，不服臺灣嘉義地方法院八十六年度交易字第一六四
號中華民國八十六年十二月三十一日第一審判決 (起訴案號：臺灣嘉義地方法院檢察
署八十六年度偵字第二七六五號），提起上訴，本院判決後，經最高法院第二次發回
更審，茲判決如左：
      主      文
原判決撤銷。
丙○○無罪。
      事      實
一、公訴意旨略以：丙○○於民國（下同）八十六年二月六日上午七時許，駕駛車牌
    號碼ＷＲ－九七四三號自小貨車，由北往南方向行駛，途經嘉義縣嘉一六六線中
    洋路與月潭路口處，應注意車前狀況並隨時採取必要之安全措施，且依當時情形
    並無不能注意之情事，竟疏未注意車前狀況，而撞及行人李盧擔，致其倒地，因
    顱內出血經送醫急救，延至同年四月十五日上午九時三十分不治死亡。因認被告
    丙○○涉有刑法第二百七十六條第一項罪嫌云云。
二、按犯罪事實應依證據認定之，無證據不得推定其犯罪事實；又不能證明被告犯罪
    或其行為不罰者，應諭知無罪之判決，為刑事訴訟法第一百五十四條、第三百零
    一條第一項所明文。又事實之認定，應憑證據，如未能發現相當之證據，或證據
    不足以證明，自不能以推測或擬制之方法，為裁判之基礎。
三、訊據上訴人即被告丙○○堅決否認有何過失致死犯行，辯稱：伊開車至案發地點
    時，因見到被害人李盧擔跌倒在路中，車輛無法通行，伊基於好心救人之動機，
    才下車將李盧擔攙扶到路旁，適伊岳母林葉素蓮路過，乃央請岳母將李盧擔送醫
    救治，伊駕車並未撞到李盧擔云云。經查：
  (一)被害人李盧擔因顱內出血，經送醫急救後不治死亡之事實，固經臺灣嘉義地方法
    院檢察署檢察官督同法醫相驗屍體明確，有死亡證明書，驗斷書及勘驗筆錄等在
    卷可憑。惟據證人林陳翠柳於警訊中證稱「我在八十六年二月六日早上七點左右
    ，我要去派出所前的賣魚攤買魚，經過中洋路與月潭路口，我有看到那老太太自
    己跌倒在路中，之後看到一位年青人去扶持老太太，我確定是她自己跌倒的」等
    語（見八十六年三月十一日警訊筆錄），林陳翠柳於偵查中復證稱「我只看到她
    坐在那裏而已，我看到丙○○在扶那位阿婆，而一輛自小貨車離那位阿婆有一段
    距離」（見偵查卷八十六年四月二十五日訊問筆錄），再據證人戊○○於第一審
    結證稱「案發當天伊駕車路經現場，見一老婦人躺在地上，擋住去路，伊原想上
    前將其扶起，隨後見一小貨車停下，車上之人下車扶該老婦人，後來又有一婦人
    來幫忙等語（見一審卷第一○八頁），證人戊○○於本院調查中亦證稱「問（為
    何本件你在原審會到法院作證？）答：我弟弟住在月眉，我到我弟弟那邊，丙○○剛好到我弟弟那邊說本件車禍，當時我行駛在對面車道有看到本件，我弟弟和
    丙○○是朋友，經過一段時間後丙○○才拜託我到法院作證」。「問（本件車禍
    發生情形是否能重述一遍？）答：當天是除夕我從月眉村出來，到本件發生地點
    時我在對面車道，那阿婆躺在路上本來我要下車將阿婆扶起來，丙○○先下車將
    阿婆扶起到路邊」。「問（丙○○有無撞到李盧擔？）答：是阿婆躺在路中，丙○○的車子離那阿婆有一段距離，當時丙○○車子轉過來發現阿婆躺在路中停車
    我有看見。」等語（見本院更二審九十一年十二月十六日訊問筆錄），依上開證
    人林陳翠柳、戊○○之證述核與被告丙○○之供述相符，堪以採信。
  (二)又證人甲○○雖自警訊、偵查、第一審及本院調查時證稱係現場目擊丙○○開車
    撞及被害人李盧擔云云，惟據證人甲○○於警訊中證稱「我在八十六年二月六日
    上午七時左右，在中洋路與月潭路口看到那部小貨車撞上一位老太太，當時是有
    二個人扶持老太太」（見八十六年三月五日警訊筆錄）；於偵查中證稱「當時我
    出來吃飯看到一輛自小貨車擦撞到李盧擔，是車子的前面撞到李盧擔，李盧擔就
    坐在地上，我看到林葉素蓮及他女兒（即丙○○之妻林玉鳳）上前去把李盧擔架
    起來，當時丙○○也在場」等語（見八十六年四月二十五日偵查筆錄）；於第一
    審八十六年七月三日先則證稱：「在中洋路由東往南，撞時我有看到，我看後就
    離開，被告有下來，我沒有去看現場就離開，車上有他太太，被害人我認識，被
    告我不認識」、「撞到前面，老人跌坐在地上，我是沒有看到誰扶老人，扶是後
    來的，是被告及其妻在場」等語（見原審卷第十七頁、第十八頁），後又證稱「
    被告是撞到李盧擔正前面，撞後那婦人就跌坐在地上，我看到她頭就打到車子」
    等語（見第一審八十六年八月五日訊問筆錄），於本院更二審調查時證稱「問（
    八十六年二月六日上午李盧擔倒在路上情形如何你是否知道？）答：當庭指認丙○○是在賣水果的，因為李盧擔要過馬路被丙○○撞到的，我現場有看到。問（
    丙○○當天車上是否有載他太太？）答：當天丙○○沒有載他太太，是車禍發生
    後人家告訴他太太，他太太才從賣水果地方過來的。問（丙○○的太太賣水果的
    地方距離車禍現場有多遠？）答：用走差不多六、七分鐘，如果走快一點的話不
    必那麼久。問（你是有看到丙○○的岳母去扶李盧擔？）答：李盧擔倒地後，很
    多人把他扶起來並替她按摩，其他的事情這麼久忘記了。問（你有幫助扶起李盧
    擔？）答：很多人幫她拉起來，我有幫她拉起來坐下並幫她按摩。」等語（見本
    院九十一年十二月二十三日訊問筆錄），惟據證人黃美雪於本院更一審結稱，案
    發當天早上被告之妻林玉鳳不在現場，伊在市場賣炸雞，丙○○之妻在伊對面賣
    水果，丙○○於案發當天上午五時許，載其妻至水果攤就離開等語（見本院更一
    審卷第四十七頁），而被告之妻林玉鳳於本院訊問時亦矢口否認案發當時早上七
    時許有到現場等情甚詳在卷（見本院九十二年一月十六日訊問筆錄），又證人甲○○於警訊、偵查及第一審先前之證述，均未述及伊有替李盧擔按摩，且於第一
    審尚稱沒有去看現場就離開，又被告太太是否在場或在被告車上，及究竟伊看到
    時李盧擔係坐著或躺著等情，前後證述均有不一，由此足證證人甲○○於偵查中
    及本院調查中所證伊目擊丙○○駕車撞倒被害人後，由丙○○之岳母林葉素蓮及
    妻林玉鳳上前將被害人扶起暨伊亦有李盧擔拉起按摩等語，顯與事實不符，因而
    本院認證人甲○○當時並無在現場目擊全部情況，則甲○○上開證述應屬不實，
    不足採信。
  (三)又證人甲○○於接受臺灣省政府警務處刑事警察大隊實施測謊時經詢以：「八十
    六年二月六日上午七時許在月眉潭路時你有看到丙○○開車撞到李盧擔？」據答
    ：「有。」其回答上述問題時無不實反應，有臺灣省政府警務處刑事警察大隊八
    十六年十二月四日省刑大鑑字第五三四五號鑑驗通知書附卷可稽。而另一證人林
    陳翠柳於警訊中雖證稱：「我確定是她（李盧擔）自己跌倒」云云，惟其於接受
    測謊經詢以：「八十六年二月六日七時許你在月眉潭路時看到丙○○扶起李盧擔
    ？」據答：「是。」再詢以：「你當時有看到丙○○撞到李盧擔？」據答：「不
    清楚。」其對於上述兩個問題均無不實之反應，亦有上開鑑驗通知書可考，被告
    丙○○於接受測謊經詢以：「八十六年二月六日上午七時許你開小貨車在月眉潭
    路時車身有擦到李盧擔？」據答：「沒有。」其對於上開問題之回答呈不實之反
    應等情，雖上開測謊結果，甲○○並無不實反應，而林陳翠柳及丙○○則有不實
    反應，惟測謊之當事人於測謊時是否會緊張及對測謊是否會有不適應等情，均會
    影響測謊之結果，而擅於鎮靜之人亦無法測出真實之結果，況證人甲○○對於被
    害人李盧擔究竟如何倒地等情，前後證述不一，所為之證詞亦互有矛盾，證人甲○○應非現場目擊之證人已如上述，因之本院認上開測謊之報告仍不能作為本院
    認定之依據。
  (四)又被害人李盧擔於八十六年二月六日倒地受傷後，至華濟醫院急診時，雖病理資
    料記載李盧擔有主訴是車禍受傷等情，並經醫師戚來篠於原審證實（卷第七十四
    頁反面），惟該病理資料所記載主訴李盧擔是車禍受傷及醫師戚來篠於原審亦證
    實等情，惟該主訴之記錄究竟係李盧擔之主訴或係載李盧擔到醫院之丁○○（即
    李盧擔之孫子）之主訴，丁○○亦無法明確證實，況李盧擔當時八十六歲之高齡
    （民國一年四月十一日生），是否能主訴上開情況，亦有可疑，又醫師戚來篠於
    原審雖證實係病人自己主訴車禍，惟身為醫生，每日看診之病人甚鉅，每月所經
    歷之病人數量龐大，依常理以觀，若非特別之個案，對於曾看過之病人，若經過
    半年以上，應無法記得病歷表上之主訴究係家屬或病人之主訴，經查本件發生時
    間係八十六年二月六日上午七時許，而醫師戚來篠於原審證述之時間為八十六年
    九月二十五日，已隔七月餘，如何能清楚記憶該病歷表係家屬或病人之主訴，因
    而本院認醫師戚來篠於原審之證詞仍無法證明確實係屬病人之主訴，而若係其家
    屬丁○○之主訴，因丁○○不了解現場之情況，則其之主訴亦不能作為本案之有
    利證據。又本院再函詢嘉義基督教醫院結果，該醫院則以「當日護理記錄『頭暈
    頭去撞到地板』，有可能是患者自述，亦有可能是家屬所言」等情，亦無法確定
    係患者或係家屬之陳述，亦有嘉義基督教醫院九十一年一月九日函復本院附卷足
    稽，況再據證人乙○○於本院調查中證稱「問（八十六年二月六日上午李盧擔倒
    在路上情形如何你是否知道？）答：我看到時李盧擔就倒在路上。問（是否有人
    撞到李盧擔？）答：當時我在那邊擺路邊攤，我一轉頭過去李盧擔就倒在路上。
    問（你在那邊擺路邊攤擺幾天？）答：只有擺那一天而己。問（那天早上有無下
    雨？）答：有下毛毛雨。問（乙○○李盧擔倒地後，你有無看到什麼？）答：我
    轉頭過去李盧擔倒在路上，丙○○的車子才到現場。」等語（見本院更二審九十
    一年十二月二十三日訊問筆錄），依上開證人之證述，本院認李盧擔之頭部受傷
    ，仍無法認定係因車禍受傷。
  (五)又被害人李盧擔於八十六年二月七日突感不適，雖由其孫兒丁○○通知被告之岳
    父林慶雲開車送李盧擔前往嘉義基督教醫院診治，並由林慶雲繳納醫療保證金五
    千元，嗣後被告之妻林玉鳳到醫院探視，並留下被告之聯絡電話及呼叫器號碼，
    並囑咐被害人家屬如有任何事情再與被告聯絡等情，惟被告丙○○之岳母與被害
    人李盧擔有親戚關係，李盧擔在當地未與其子女同住，由其有親戚關係之林慶雲
    載送及代為繳納保證金及留下電話號碼亦屬情理之常，應無何怪異之事，因而不
    能有此舉動即遽認被告丙○○涉有本件車禍之嫌，亦不能因此行為而為被告不利
    之證據。
四、綜上所述，本院尚無其他事證，足證被告丙○○有業務過失致死之犯行。從而本
    件所調查之證據資料，在客觀上顯尚未達於通常一般之人均不致於有所懷疑，而
    得確信被告確有如公訴意旨所指犯行之程度，如尚有合理之懷疑存在，亦無從為
    有罪之確信。此外復查無其他任何直接或間接之積極證據足資證明被告確有公訴
    意旨所載之犯行。揆諸前開說明，顯不得只因證人甲○○所為語意未明之證述，
    即遽以認定被告有撞及李盧擔之情事。原審法院未詳細調查並勾稽全案證據調查
    所得，即遽為被告丙○○為業務過失致死之判決，並量處有期徒刑拾月，容有未
    洽，被告上訴意旨亦執此指摘原判決不當，為有理由，自應由本院將原判決撤銷
    ，為被告無罪判決之諭知。
五、又本件被告丙○○平日駕駛小貨車載運水果販賣，係以駕駛為附隨業務之人，並
    據被告供述甚詳在卷，因而公訴人起訴之法條認係被告涉嫌刑法第二百七十六條
    第一條之普通過失致死之罪嫌，尚有未洽，併此明。
據上論斷，應依刑事訴訟法第三百六十九條第一項前段、第三百六十四條、第三百零
一條第一項前段，判決如主文。
本案經檢察官李傳來到庭執行職務。
中    華    民    國      九十二      年      三      月      五        日
                                  臺灣高等法院臺南分院刑事第六庭
                                      審判長法官  楊    明    章
                            法官  戴    勝    利
                                            法官  顏    基    典
右正本證明與原本無異。
檢察官如不服本判決，應於判決送達後十日內向本院提出上訴書。
被告不得上訴。
                                      法院書記官  呂    嘉    文
中    華    民    國      九十二      年      三      月      六        日


司法院資訊處製作；財團法人民間司法改革基金會備份。
